【裁判字號】    98,重訴,241
【裁判日期】    990618
【裁判案由】    清償借款
【裁判全文】
臺灣士林地方法院民事判決             98年度重訴字第241號
原      告  丁○○
訴訟代理人  陳淑真律師
被      告  乙○○
            丙○○
共      同
訴訟代理人  俞清松律師
上列當事人間清償借款事件，本院於民國99年5 月26日言詞辯論
終結，判決如下：
    主      文
被告應連帶給付原告新臺幣肆仟陸佰萬元及自民國八十五年九月
二十一日起至清償日止，按每日每萬元以新臺幣伍元計算之違約
金。
原告其餘之訴駁回。
訴訟費用由被告連帶負擔十分之九，餘由原告負擔。
本判決於原告以新臺幣壹仟伍佰參拾參萬肆仟元供擔保後，得假
執行；但被告如以新臺幣肆仟陸佰萬元為原告預供擔保後，得免
為假執行。
原告其餘假執行之聲請駁回。
    事實及理由
一、原告主張：
（一）被告乙○○（以下省略稱謂，逕稱姓名）長期向訴外人甲○○○調度資金，為因應其需求，遂經由甲○○○商請伊
      提供資金。乙○○乃邀請被告丙○○（以下亦逕稱姓名，
      與乙○○合稱被告）擔任連帶保證人，於民國84年11月20
      日與伊及甲○○○簽訂金額新臺幣（下同）1 億元之抵押
      權借款契約書（下稱系爭借款契約書），約定借用期限自
      84年11月20日起至85年7 月19日止計8 個月，如違約未清
      償，並以每逾1 日按每萬元以30元累進計罰違約金。而實
      際債務金額則依被告名義開具期票交付債權人之金額為準
      。乙○○並提供其所有坐落臺北縣萬里鄉○○里○○段龜
      吼小段375 、394 、401 至405 地號及同段中幅子小段20
      7-2 、207-3 、208 至210 地號等土地（下稱系爭土地）
      ，設定1 億2,000 萬元之本金最高限額抵押權（下稱系爭
      抵押權）予伊與甲○○○以為擔保，2 人債權範圍各2 分
      之1 。伊即應乙○○要求，於同日分別以伊本人及借用甲○○○之名義，各匯款2,500 萬元及1,800 萬元予乙○○
      ，復於同年月21日借以甲○○○名義匯款600 萬元予乙○○，共計借予4,900 萬元（下稱系爭借款），乙○○並簽
      發票載發票日85年9 月20日、面額4,600 萬元、並經丙○○背書之支票1 紙（票號PW0000000 號，下稱系爭支票）
      為憑。詎被告迭經催告，迄今尚積欠4,600 萬元未為清償
      。
（二）被告雖抗辯伊僅交付2,500 萬元，惟以甲○○○名義匯予
      乙○○共2,400 萬元之2 筆款項，係伊負責額度之借款，
      僅伊委請甲○○○先行代為匯款，伊與甲○○○之實際債
      權金額分受比例，及如何匯款之約定，乃伊與甲○○○間
      內部約定，不容被告空口否認。且甲○○○於本院98年度
      重訴第242 號事件主張之債權票據及匯款明細，與本件皆
      無重複，伊並無重複主張2,400 萬元債權之事。復系爭借
      款債權於匯款之日即84年11月20日及同年月21日業已發生
      ，被告所述發票日原為85年7 月20日，係因被告要求延票
      ，始更改為85年9 月20日，伊確於系爭抵押權存續期間取
      得系爭支票，系爭借款乃系爭抵押權效力範圍所及。再者
      ，系爭借款知約定清償日為85年7 月19日，至今未逾15年
      ，當無罹於時效之問題。至於系爭借款之違約金係兩造約
      定逾期還款之罰金，性質上並非利息，亦非屬其他1 年或
      不及1 年之定期給付債權，自無短期消滅時效之適用，被
      告所辯顯然無據。
（三）爰依消費借貸及連帶保證法律關係，提起本訴，並聲明：
    1.被告應連帶給付原告4,600 萬元及自85年9 月21日起至清
      償日止，按每萬元以每日30元計算之違約金。
    2.願供擔保請准宣告假執行。
二、被告則以：原告僅於84年11月20日匯款2,500 萬元予被告乙○○，同日另1 筆1,800 萬元款項及次日600 萬元之匯款人
    均為甲○○○，並非原告。若上述2, 400萬元亦為原告所出
    借，則原告合計交付4,900 萬元款項予乙○○，卻僅請求清
    償4,600 萬元，顯然悖於常理。而甲○○○依據系爭借款契
    約書，於本院98年度重訴第242 號事件請求被告連帶給付6,
    827 萬4,000 元，加計本件原告請求之4,600 萬元，總計高
    達1 億1,427 萬4,000 元，可見甲○○○謂其與原告各5,00
    0 萬元顯與事實不符。又被告於86年4 月30日簽發面額額5,
    400 萬元之本票1 紙，向甲○○○換回原來交付之票據，當
    時已將上開2,400 萬元借款併入該5,400 萬元之金額內，故
    上開2,400 萬元款項之借款人應係甲○○○，而非原告。復
    原告係於84年11月20日借款2,500 萬元予被明德，借貸期間
    8 個月，月息百分之10.5，計算至85年7 月20日償還之利息
    為百分之84即2,100 萬元，原告為免高利貸行徑曝光，始要
    求被告簽發系爭支票，以掩飾高額利息之情。再者，系爭支
    票之發票日為85年9 月20日，可見系爭借款已非系爭抵押權
    效力範圍所及，原告自不得依系爭借款契約書請求丙○○負
    連帶清償責任。甚者，系爭借款契約書記載之違約金係每逾
    1 日按每萬元30元累進計罰，則每1 萬元之年違約金為1 萬
    0,950 元（30元×365 天），相當於年利率百分之109.5 ，
    核計原告請求12年之違約金即高達8 億9,712 萬0,360 元，
    實屬暴利，應予酌減。另系爭借款之違約金係按日分別多次
    求償，其性質與每月給付之利息、遲延利息同屬為定期給付
    之債權，應適用5 年短期時效規定，逾5 年部分之違約金不
    得請求等語，資為抗辯。並聲明：1.原告之訴駁回。2.如受
    不利益判決，願供擔保請准免為假執行。
三、經查：
（一）乙○○於84年11月20日邀同丙○○為連帶保證人，於84年
      11月20日與原告及甲○○○簽訂金額1 億元之系爭借款契
      約書，約定借用期限自84年11月20日起至85年7 月19日止
      ，如違約未清償，並以每逾1 日按每萬元以30元累進計罰
      違約金；另載明實際債務金額則依被告名義開具期票交付
      債權人之金額為準。乙○○並提供系爭土地，設定1 億2,
      000 萬元之系爭抵押權予原告和甲○○○以為擔保，2 人
      債權範圍各2 分之1 。
（二）原告於84年11月20日匯款2,500 萬元予乙○○，甲○○○
      則於同日匯款1,800 萬元、翌日匯款600 萬元予乙○○。
（三）原告執有乙○○所簽發、經丙○○背書之系爭支票，經於
      85年9 月20日提示，未獲兌現。
      以上各項，有原告提出之系爭借款契約書、台北銀行入戶
      電匯回條、世華聯合商業銀行匯出匯款回條、陽明山信用
      合作社跨行匯款回條、抵押權設定契約書、他項權利證明
      書、土地登記謄本、系爭支票暨退票理由單等影本在卷可
      稽，且為兩造所不爭執，堪信為真實。
四、得心證之理由：
    本件原告主張乙○○邀同詹裕人為連帶保證人，向伊借款，
    並由乙○○提供系爭土地設定系爭抵押權與伊和共同債權人
    甲○○○，乙○○並交付其所簽發、經丙○○背書之系爭支
    票為憑，惟系爭支票經提示未獲付款，尚積欠借款4,600 萬
    元迄未清償等情，被告則以前揭情詞置辯。是本件所應審酌
    之爭點，應在於：（一）原告貸與乙○○之借款金額若干？
    （二）前項借款是否為系爭借款契約效力所及而得請求計付
    違約金及請求丙○○負連帶保證責任？（三）原告請求逾5
    年之違約金是否已罹於時效？（四）前項違約金是否過高而
    應予酌減？如是，應酌減為若干？
    茲分述如下：
（一）原告貸與乙○○之借款金額為4,900 萬元︰
      按稱消費借貸者，謂當事人一方移轉金錢或其他代替物之
      所有權於他方，而約定他方以種類、品質、數量相同之物
      返還之契約，民法第474 條定有明文。次按消費借貸契約
      ，必借貸人與貸與人雙方意思表示一致，始能成立；貸與
      人若主張已交付借款予借用人，如借用人否認有收到借款
      之情事，依舉證責任分配原則，自應由貸與人就已交付借
      款之事實負證明之責（最高法院88年度台上字第2260號判
      決、最高法院73年1 月10日73年度第1 次民事庭會議決議
      (二)意旨足資參照）。本件原告於84年11月20日與被告簽訂
      系爭借款契約書後，旋於同日匯款2,500 萬元予乙○○，
      甲○○○並於同日及翌日先後匯款1,800 萬元、600 萬元
      予乙○○，乙○○則簽發系爭支票予原告等情，為兩造所
      不爭執。被告雖否認甲○○○名義匯款部分為原告之借款
      ，然借貸金錢之交付，非必由本人親自而為，倘有消費借
      貸之合意，而指示他人代為交付款項，借貸關係仍應存在
      於意思表示合致之雙方。關於上述匯款及原告借款予乙○○之緣由，證人甲○○○到庭結證：「80年的時候，被告
      都透過潘代書拿丙○○的票向我借錢，之前都有借有還，
      84年間被告要選舉，要向我借錢，但我沒有什麼資金，被
      告就表示要設定抵押。」、「被告之前就已經就向我借了
      4 、5 千萬元，但是我資金不夠，所以就找丁○○，才會
      一起設定抵押權。」、「（設定1 億元，你與丁○○如何
      分？）一人一半5,000 萬元。」、「（為何匯這2 筆錢？
      ）原本是設定好再匯款，當時被告趕要用錢，打電話說趕
      快匯款，丁○○當天不方便，就由我先匯款。本來設定的
      時候，丁○○是說錢要一個禮拜後匯錢，但是被告急著用
      錢，所以我就幫丁○○匯款。我匯款後，丁○○的資金也
      有卡到，被告本來講說8 個月就要還款，所以丁○○就沒
      有把錢匯給我。因為被告一直沒有還，丁○○也沒有匯款
      給我。」、「（丁○○既然沒有資金匯給你，這2 筆是否
      算是你個人借給被告2 人？）當時約定的時候是丁○○借
      給被告，雖然丁○○資金後來沒有匯給我，但是這2 筆算
      是丁○○借給被告。」、「（你本身與乙○○、丙○○有
      往來，是否有將這2 筆算入你自己的債權，向被告請求？
      ）沒有，我向被告請求的沒有包括這2 筆匯款，這2 筆本
      來就算是丁○○的。」等語（見本院卷第130 、131 頁）
      。觀之匯款日期相近，復比對甲○○○另案訴請被告返還
      借款事件（98重訴字第242 號），其請求之匯款明細表確
      無上開2 筆匯款，亦未提出該2 筆匯款單據為證，業經本
      院調卷查明。可見證人甲○○○所述非虛，足堪憑採。甲○○○名義上述2 筆匯款，應係代原告為款項之交付無訛
      ，是此部分款項與乙○○成立消費借貸合意者，仍應為原
      告。準此，原告主張其貸與乙○○之借款金額共計4,900
      萬元乙情，自堪信為真正。
（二）前項借款為系爭借款契約書效力所及，被告遲延清償，原
      告得請求給付違約金，並請求丙○○負連帶保證責任︰
      被告雖另抗辯系爭支票票載發票日期為85年9 月20日，已
      非系爭抵押權擔保範圍，丙○○無須負連帶保證人之責，
      亦不得請求違約金云云。惟是否為系爭抵押權範圍效力所
      及，乃系爭土地遭強制執行時，原告能否優先受償之問題
      ，應視抵押權設定契約書約定及設定登記內容而定，與丙○○應否負連帶保證責任及原告得否請求違約金係屬二事
      。就系爭借款，原告得否請求丙○○負連帶保證責任及得
      否請求違約金，則依系爭借款契約書之約定內容而定。兩
      造於84年11月20日簽訂之系爭借款契約書，約明丙○○為
      連帶保證人，借款期限自84年11月20日起至85年7 月19日
      止，如違約未清償，並以每逾1 日按每萬元以30元累進計
      罰違約金；而原告於當天、翌日即分別以自己及由甲○○○代為匯款共計4,900 萬元，貸予乙○○等情，業已析述
      如上。該等借款，自為系爭借款契約書效力所及，依系爭
      借款契約書之約定，丙○○自應負連帶保證責任；而乙○○未於約定期限85年7 月19日清償，即屬違約，原告依約
      請求違約金，亦屬有據。至於系爭支票僅為借款金額憑證
      之一，兩造間權利義務事項仍應依原因關係即系爭借款契
      約書之約定為準，併予敘明。
（三）原告請求之違約金應適用一般15年時效期間之規定，而非
      5 年短期時效規定，被告所為時效消滅之抗辯不足憑採︰
      被告雖抗辯系爭借款契約約定之違約金係按日分別多次求
      償，非一時發生且因一次之給付即消滅之債權，其性質屬
      定期給付之債權，應有5 年短期時效之適用云云。惟按當
      事人得約定債務人於債務不履行時，應支付違約金。違約
      金，除當事人另有訂定外，視為因不履行而生損害之賠償
      總額。其約定如債務人不於適當時期或不依適當方法履行
      債務時，即須支付違約金者，債權人除得請求履行債務外
      ，違約金視為因不於適當時期或不依適當方法履行債務所
      生損害之賠償總額。民法第250 條定有明文。又違約金之
      約定，為賠償給付遲延所生之損害，於債務人給付遲延時
      ，債權人始得請求，既非定期給付之債務，與民法第126
      條所規定之性質不同，其時效為15年，而非5 年（最高法
      院98年度台上字第911 號判決、95年度台上字第633 號判
      決要旨足資參照）。觀諸系爭借款契約書及抵押權設定契
      約書所載內容，違約金部分約定為每逾1 日按每萬元以30
      元累進計罰，於利息及遲延利息等欄位則註明為「無」，
      可見兩造係約定者債務人即被告遲延還款之情形，應給付
      違約金予原告。參酌前揭說明，違約金係因遲延清償所生
      之損害而為約定，並非基於同一基本債權而定期反覆發生
      之請求權，至於兩造間「每逾1 日，每1 萬元以30元計付
      直至清償日止」之約定，僅係違約金金額之計算方式，尚
      非得以執此認定其為1 年或不及1 年定期給付之債權。是
      以，系爭借款契約書所約定之違約金，當適用民法第125
      條一般消滅時效15年之規定，而非5 年之短期時效。承上
      所述，乙○○未依約定期限85年7 月19日清償系爭借款，
      已屬違約，則原告請求此日期之後自系爭支票提示退票翌
      日即85年9 月21日起給付違約金，即非無據。而原告於95
      年5 月22日提起本訴請求，亦未罹於上述15年消滅時效期
      間，是被告為時效消滅之抗辯，即不足憑採。
（四）原告請求之違約金金額過高，應予酌減按每日每萬元5 元
      計算為適當︰
      另按約定之違約金額過高者，法院得減至相當之數額。民
      法第252 條亦有明文。而約定之違約金是否過高，應就債
      務人若能如期履行債務時，債權人可得享受之一切利益為
      衡量之標準，而非以僅約定一日之違約金額若干為衡量之
      標準（最高法院51年台上字第19號判例可供參照）。又所
      謂債權人可得享受之一切利益，自係指依通常情形或依已
      定之計劃、設備或其他特別情事，可得預期之利益者而言
      （最高法院89年度台上字第2053號判決要旨可供參照）。
      本件系爭借款契約書約定之違約金，係以每萬元每日30元
      計算，相當於年利率約百分之109.5 ，高於借款金額之1
      倍，顯非相當，確屬過高無疑。參酌兩造就系爭借款並未
      約定利息與遲延利息之利率，而依通常情形，原告就相當
      系爭借款金額之金錢，倘另為他用，諸如貸與他人或存入
      金融機構，本可獲有利息等收入，且借款時已由乙○○提
      供系爭土地設定抵押擔保，原告債權亦獲有相當之擔保，
      復原告自85年間即可行使權利，迄今已逾13年之久，並考
      量借貸當時迄今之市場利率變化等一切情狀，認按每日每
      萬元以5 元（相當於年利率百分之18.25 ）計算之違約金
      ，較為適當。
五、從而，原告本於消費借貸及連帶保證之法律關係，請求被告
    連帶給付4,600 萬元及自85年9 月21日起至清償日止，按每
    日每萬元以5 元計算之違約金，為有理由，應予准許。逾此
    範圍之請求，則無理由，應予駁回。
六、兩造分別陳明願供擔保請准宣告假執行或免為假執行，就原
    告勝訴部分均無不合，爰分別酌定相當金額各自准許之。至
    原告其餘假執行之聲請，因訴之駁回，已失所附麗，應併予
    駁回。
七、本件事證已臻明確，兩造所為其他主張陳述並所提證據，經
    審酌後，認均與本件之結論無礙，爰不一一詳予論述，附此
    敘明。
八、據上論結，本件原告之訴為一部有理由、一部無理由，依民
    事訴訟法第79條、第85條第2 項、第390 條第2 項、第392
    條第2 項，判決如主文。
中    華    民    國    99    年    6     月    18    日
                  民事第三庭  法  官  施月燿
以上正本證明與原本無異。
如對本判決上訴，應於判決送達後20日內向本院提出上訴狀。
中    華    民    國    99    年    6     月    30    日
                              書記官  吳昀蔚

司法院資訊處製作；財團法人民間司法改革基金會備份。
